ACORDAO-COMPLETO-2408751

ACÓRDÃO 8269/2020 ATA 26/2020 - SEGUNDA CÂMARA

VISTOS, relatados e discutidos estes autos de admissão pela diretoria regional da Empresa Brasileira de Correios e Telégrafos em São Paulo (Interior) - DR-SPI em favor de Alan Peterson Lopes, Caio Fernando de Almeida Santos e Wesley Paulo Gonçalves;
ACORDAM os Ministros do Tribunal de Contas da União, reunidos em Sessão da 2ª Câmara, nos termos do art. 71, III e IX, da Constituição de 1988, e dos arts. 1º, V, e 39, II, e 45 da Lei nº 8.443, de 1992, diante das razões expostas pelo Relator, em:
9.1. considerar ilegais os atos de admissão em favor de Alan Peterson Lopes (à Peça 3 sob o nº 10000313-01-2014-000095-4) , Caio Fernando de Almeida Santos (à Peça 4 sob o nº 10000313-01-2014-000209-4) e Wesley Paulo Gonçalves (à Peça 5 sob o nº 10000313-01-2014-000033-4) , negando-lhes os respectivos registros;
9.2. dispensar o ressarcimento das quantias percebidas indevidamente, mas de boa-fé, em consonância, por analogia, com a Súmula n.º 106 do TCU, deixando de determinar a imediata cessação do pagamento das correspondentes remunerações em respeito à decisão judicial prolatada no âmbito da Ação Civil Pública 0001035-92.2013.5.10.0015;
9.3. determinar que, no prazo de 15 (quinze) dias contados da ciência desta deliberação, a diretoria regional da Empresa Brasileira de Correios e Telégrafos em São Paulo (Interior) - DR-SPI adote as seguintes medidas:
9.3.1. acompanhe os desdobramentos da Ação Civil Pública 0001035-92.2013.5.10.0015 em tramitação perante a Justiça do Trabalho e, a partir da superveniente decisão judicial final desfavorável ou favorável aos ora interessados no concurso público regido pelo Edital 11/2011, adote as providências cabíveis para, respectivamente, dentro do prazo de até 30 (trinta) dias contados dessa superveniente decisão judicial final, promover a efetiva desconstituição dos respectivos atos de admissão ou o envio dos subsequentes atos de admissão ao TCU, nos termos do art. 262, § 2º, do RITCU;
9.3.2. dê ciência da presente deliberação aos interessados apontados pelo item 9.1 deste Acórdão;
9.4. enviar a cópia do presente Acórdão, com o Relatório e a Proposta de Deliberação, à diretoria regional da Empresa Brasileira de Correios e Telégrafos em São Paulo (Interior) - DR-SPI, para ciência e efetivo cumprimento ao item 9.3 deste Acórdão; e
9.5. arquivar o presente processo; ficando a unidade técnica dispensada de promover o monitoramento sobre o item 9.3 deste Acórdão.

Atos de admissão emitidos pela Diretoria Regional da Empresa Brasileira de Correios e Telégrafos em São Paulo/Interior  DR/SPI em favor de Alan Peterson Lopes, Caio Fernando de Almeida Santos e Wesley Paulo Gonçalves.

Segunda Câmara

Empresa Brasileira de Correios e Telégrafos em São Paulo (Interior) - DR-SPI.

3. Interessados: Alan Peterson Lopes (CPF XXX.657.958-XX); Caio Fernando de Almeida Santos (CPF XXX.810.068-XX); e Wesley Paulo Gonçalves (CPF XXX.925.748-XX).

13.1. Ministros presentes: Ana Arraes (Presidente), Aroldo Cedraz e Raimundo Carreiro.
13.2. Ministro-Substituto convocado: Augusto Sherman Cavalcanti.
13.3. Ministros-Substitutos presentes: Marcos Bemquerer Costa e André Luís de Carvalho (Relator).

ANDRÉ DE CARVALHO

Trata-se de atos de admissão emitidos pela diretoria regional da Empresa Brasileira de Correios e Telégrafos em São Paulo (Interior) - DR-SPI em favor de Alan Peterson Lopes, Caio Fernando de Almeida Santos e Wesley Paulo Gonçalves.
2.	Após a análise final do feito, o Auditor Federal Ivo Oliveira Silva lançou o seu parecer conclusivo à Peça 7, com a anuência, por delegação de competência, do diretor da Sefip (Peça 8) , nos seguintes termos:
"INTRODUÇÃO:
1. O presente processo versa sobre admissões efetuadas pela Diretoria Regional da ECT em São Paulo/Interior - DR/SPI, com o parecer pela legalidade do Controle Interno. O ato constante deste processo foi encaminhado a este Tribunal para apreciação, por intermédio do Sistema de Apreciação e Registro de Atos de Admissão e Concessões - Sisac, na forma dos arts. 2o, caput e inciso I, e 4o, caput, da Instrução Normativa - TCU 55/2007.
EXAME PRELIMINAR:
2. De início, convém mencionar que a análise do ato em questão foi realizada por um sistema informatizado, que fez a verificação das informações cadastradas no sistema Sisac. Eventuais informações apontadas em campos de preenchimento não formatado (justificativa do Gestor de Pessoal) foram aferidas manualmente.
3. Importa dizer que as rotinas de crítica foram elaboradas e validadas por todas as Diretorias Técnicas da Sefip, levando em conta as peculiaridades desse tipo de ato. Os itens de verificação do sistema compreenderam os dados sobre o concurso; dados da admissão, posse e efetivo exercício; prazos legais no caso dos regimes RJU ou Loman; motivo da vaga e origem da vaga, caso o regime seja o da Lei 8.112/90; a natureza jurídica da Unidade Jurisdicionada e o regime jurídico a que está sujeito o (a) servidor (a) , assim como eventuais ocorrências de acumulação.
EXAME TÉCNICO:
Admissões após a validade:
4. Após a análise dos atos em tela, cabe tecer as seguintes considerações.
5. As admissões constantes do presente processo ocorreram após a validade do certame a que se submeteram os interessados.
6. O Gestor de Pessoal apresenta a seguinte justificativa, abaixo transcrita, em todos os atos.
'o cadastro de candidatos homologados no Concurso Público Edital 011/2011 foi prorrogado judicialmente por liminar no Processo n.º 0001035-92.2013.5.10.0015. A vigência se estenderá até a decisão final do processo'
7. É oportuno mencionar que a ação judicial citada pelo Gestor de Pessoal reporta-se a ação civil pública, com trâmite na 15ª Vara do Trabalho de Brasília/DF, que prorrogou por prazo indeterminado (até o julgamento do mérito) a vigência do concurso público de Edital n.º 11/2011. Tal decisão ainda não transitou em julgado.
8. Cabe destacar que, em situações semelhantes às tratadas no presente processo, ou seja, admissões cujo certame público está regido pelo edital da ECT de 2011, ocorridas após a validade inicial do concurso, o Tribunal tem se manifestado pela negativa do registro dos atos, a exemplo do TC- Processo 023.760/2014-1, que culminou no Acórdão 3503/2016-TCU-Primeira Câmara.
9. Para melhor elucidação, trazemos à colação trechos do Voto condutor do citado Acórdão 3503/2016-TCU-Primeira Câmara, de relatoria do Ministro Benjamin Zymler, cuja sessão ocorreu em 31/05/2016:
'10. Afora a inusitada indefinição quanto ao termo final do prazo de validade do concurso de 2011, chama especial atenção, no caso, a generalidade e a abrangência da sentença, que não especificou o quantitativo de empregos públicos ocupados de forma supostamente irregular e tampouco delimitou as dependências da ECT em que a falha teria ocorrido. Assim, mesmo unidades sem nenhum contrato temporário em vigor estão, pelo menos até o trânsito em julgado da deliberação, impedidas de selecionar empregados efetivos por meio de um novo certame, apenas podendo admitir os candidatos integrantes do chamado cadastro de reserva, aprovados, como dito, no concurso já há muito expirado.
11.  Em tais circunstâncias, considero de todo imprópria a emissão de juízo de legalidade relativamente a essas contratações.
12.  Aliás, seria incongruente emitir um tal juízo de legalidade, ordenando o registro das admissões, e, em paralelo, orientar a estatal a promover 'automaticamente' o desligamento dos empregados, 'com efeitos ex tunc', na hipótese de revogação da ordem judicial, como ora sugere o Ministério Público. 
13. De fato, uma vez registrados os atos, seria defeso à origem, mesmo na hipótese de reforma da sentença trabalhista, desconstituí-los unilateralmente. É que, tratando-se de atos complexos, também o TCU teria de participar do eventual desfazimento das admissões, consoante pacífica jurisprudência do Supremo Tribunal Federal (STF) , talhada em sua súmula nº 6:
'A revogação ou anulação, pelo Poder Executivo, de aposentadoria, ou qualquer outro ato aprovado pelo Tribunal de Contas, não produz efeitos antes de aprovada por aquele Tribunal, ressalvada a competência revisora do Judiciário.'
14. Entendimento semelhante, vale dizer, encontra-se na súmula 199 desta Corte: 
'Salvo por sua determinação, não podem ser cancelados pela autoridade administrativa concedente os atos originários ou de alterações, relativos a aposentadoria, reformas e pensões, já registrados pelo Tribunal de Contas, ao apreciar-lhes a legalidade, no uso da sua competência constitucional.'
15.  Sem embargo, não tendo sido identificado nenhum excesso no cumprimento da decisão judicial pelos gestores da ECT, e nem sendo possível deles exigir comportamento diverso, à vista do princípio da continuidade do serviço público, tenho por asseguradas as admissões enquanto subsistir a prorrogação estabelecida pela Justiça.
16. Por fim, lembro que a existência de decisão judicial na gênese de ato administrativo não impõe, necessariamente, seu registro pelo TCU. O ponto, inclusive, já foi abordado pelo STF, como na apreciação do MS 23.665-DF, quando o Ministro Maurício Corrêa, em voto acolhido à unanimidade pelo plenário da Corte Constitucional, anotou:
' (...) o Tribunal de Contas pode negar o registro de atos de aposentadoria, ainda quando objeto de decisões originárias de juízes ou tribunais, salvo aquelas em que for parte e que tenham como finalidade específica o registro respectivo.'
10. Cumpre ainda registrar trechos do voto do Ministro Bruno Dantas, condutor do Acórdão 6327/2016-TCU-Primeira Câmara, em que deixa de apreciar situações semelhantes pelo sobrestamento para acompanhar a jurisprudência do Tribunal no sentido de negar registro, in verbis:
'5. Na primeira oportunidade em que o presente feito foi submetido a meu gabinete, determinei o seu sobrestamento por considerar que seria mais apropriado aguardar o desfecho da referida Ação Civil Pública 0001035-92.2013-5-10-0015 antes da apreciação de admissões que nela encontram amparo. Contudo, ao reavaliar as circunstâncias singulares do caso, permito-me reavaliar meu posicionamento original para acompanhar a linha jurisprudencial já construída pelo TCU em torno do tema, no sentido de negar registro às admissões desse gênero, sem prejuízo de ressaltar que elas estão com seus efeitos assegurados enquanto subsistir a prorrogação estabelecida pela Justiça.
6. Além disso, esse posicionamento vai ao encontro da preocupação que tenho por vezes externado a meus pares acerca da necessidade de resguardo da unidade jurisprudencial desta Corte de Contas, pressuposto inexorável que tem orientado a formação de minha convicção no mister de julgador. 
7. Por fim, cumpre informar que o sobrestamento por mim anteriormente determinado tem contribuído para o indesejável aumento na quantidade de concessões pendentes de exame pelo TCU, com consequente sobrecarga dos trabalhos levados a efeito pela Secretaria de Fiscalização de Pessoal, sendo este mais um motivo que me leva a acompanhar, em sua essência, o encaminhamento alvitrado nos pareceres precedentes.'
11. É oportuno salientar o entendimento da Ministra Ana Arraes, na oportunidade em que, ao analisar situação semelhante à tratada no presente processo, por meio do TC- Processo 019.614/2017-9, entendeu que deveria aplicar-se a negativa de registro às admissões da ECT regidas pelo edital de 2011 ocorridas após a primeira validade. É o que se verifica pelos trechos do voto condutor do Acórdão 8929/2017-TCU-Segunda Câmara, a seguir transcritos:
'4. A proposta encontra amparo em diversas decisões deste Tribunal acerca da matéria, dentre elas os acórdãos 2.463/2015, 2.464/2015, 2.595/2015, 3.091/2015, 3.251/2015, 3.252/2015, 3.617/2015, 3.618/2015, 3.503/2016 e 6.327/2016, todos da 1ª Câmara. 
5. Nas mencionadas deliberações, este Tribunal entendeu que seria imprópria a emissão de juízo de legalidade relativamente a tais contratações haja vista a indefinição do prazo de validade do concurso de 2011 e a generalidade e a abrangência da sentença. 
6. Nesse diapasão, deve-se negar registro aos referidos atos de admissão e determinar à Diretoria Regional da ECT em São Paulo - Interior que acompanhe os desdobramentos da citada ação civil pública.'
12. O posicionamento acima mencionado foi reiterado pela Ministra Ana Arraes ao apreciar situação semelhante tratada nos TC- Processo 019.606/2017-6 e TC-Processo 025.661/2018-3, os quais culminaram nos Acórdãos 8928/2017 e 571/2019, ambos da 2ª Câmara.
Conclusão:
13. Esta Unidade Técnica considera que aos atos constantes do processo em tela deve ser negado o registro, considerando a jurisprudência do Tribunal sobre a matéria consoante Acórdãos 3503/2006, 3618/2015, 3617/2015, 3252/2015, 3251/2015, 3091/2015, 2595/2015, 2464/2015, 2463/2015, todos da 1ª Câmara, bem assim pelos Acórdãos 8929/2017, 8928/2017 e 571/2019, todos da 2ª Câmara.
PROPOSTA DE ENCAMINHAMENTO:
14. Ex positis, de conformidade com o preceituado no artigo 71, inciso III, da Constituição Federal de 1.988; c/c os artigos. 1º, inciso V, e 39, inciso I, da Lei 8.443/1992, c/c os artigos 1º, inciso VIII, 260, §§ 1 e 2º, do Regimento Interno/TCU, e tomando por base as informações prestadas pelo órgão de controle interno e as verificações feitas pela unidade técnica, na forma prevista no artigo 260, caput, do Regimento Interno-TCU, proponho:
a) negar registro aos atos de admissão tratados neste processo;
b) determinar à Diretoria Regional da ECT em São Paulo/Interior - DR/SPI que:]
b.1) acompanhe os desdobramentos da Ação Civil Pública 0001035-92.2013-5-10-0015, em trâmite na Justiça Trabalhista da 10ª Região, e, caso venha a ser desconstituída a sentença ora favorável aos interessados, torne sem efeito seus atos de admissão nos quadros da entidade, bem como providencie o cadastramento dos respectivos desligamentos no sistema Sisac:
b.2) dê ciência da deliberação que vier a ser adotada aos interessados."
3.	Enfim, por intermédio do Exmo. Sr. Procurador Sérgio Ricardo Costa Caribé, o MPTCU anuiu, em cota singela (Peça 9) , à aludida proposta da unidade técnica.
É o Relatório.

não há.

Procurador Sergio Ricardo Costa Caribé.

ADMISSÃO DE PESSOAL. PUBLICAÇÃO DOS ATOS DE NOMEAÇÃO PRATICADOS, APÓS O PRAZO DE VALIDADE DO CORRESPONDENTE CONCURSO PÚBLICO, A PARTIR DE DECISÕES JUDICIAIS NÃO TRANSITADAS EM JULGADO. ILEGALIDADE DOS ATOS. NEGATIVA DE REGISTRO. DETERMINAÇÃO.

ATOS DE ADMISSÃO (ADS)

Secretaria de Fiscalização de Pessoal (Sefip).

Trata-se de atos de admissão emitidos pela diretoria regional da Empresa Brasileira de Correios e Telégrafos em São Paulo (Interior) - DR-SPI sob as seguintes condições:
	Peça
	Nº de Controle
	Interessado
	Final da Validade do Concurso
	Data da Publicação da Nomeação
	Regime
Jurídico
	Vigência
 (exercício) 
e Tipo do Ato
	Enviado ao TCU

	3
	10000313-01-2014-000095-4
	Alan Peterson Lopes
	29/7/2013
	24/1/2014
	Celetista
	18/3/2014 - 
Inicial
	14/3/2018

	4
	10000313-01-2014-000209-4
	Caio Fernando de Almeida Santos
	29/7/2013
	13/3/2014
	Celetista
	15/4/2014
-
Inicial
	16/12/2015

	5
	10000313-01-2014-000033-4
	Wesley Paulo Gonçalves
	29/7/2013
	1º/11/2013
	Celetista
	6/1/2014
- 
Inicial
	14/3/2018

2.	Como visto, após a análise final do feito, a Sefip pugnou pela ilegalidade dos atos de admissão em favor de Alan Peterson Lopes, Caio Fernando de Almeida Santos e Wesley Paulo Gonçalves, tendo o MPTCU anuído a essa proposta.
3.	Bem se sabe que, no âmbito das empresas estatais, a convocação do empregado público celetista ocorreria por meio da correspondente publicação no D.O.U. com vistas a garantir a eficácia do respectivo ato administrativo; tendo o gestor de pessoal evidenciado, no entanto (Peças 3 a 5) , que as referidas convocações teriam sido extemporaneamente promovidas em virtude das correspondentes decisões judiciais não transitadas em julgado.
4.	Ocorre, contudo, que vários atos emitidos pela ECT ante a prorrogação judicial do aludido concurso realizado em 2011 já teriam sido exaustivamente apreciados pelo TCU, a partir, entre outros, dos Acórdãos 7120/2020 e 571/2019, da 2ª Câmara, e dos Acórdãos 1.117/2017, 1.119/2017 e 1.120/2017, da 1ª Câmara, no sentido da ilegalidade das subjacentes admissões, com a negativa para os respectivos registros, tendo o Acórdão 1.106/2020 sido proferido, ainda, pelo Plenário do TCU sob a relatoria da Ministra Ana Arraes para o acolhimento do voto-revisor apresentado pelo Ministro Benjamin Zymler, durante a Sessão de 6/5/2020, pela seguinte linha:
" (...) Em exame, dez admissões de pessoal promovidas pela Diretoria Regional da Empresa Brasileira de Correios e Telégrafos (ECT) em São Paulo Interior (DR/SPI) .
2.	Todas as contratações foram realizadas quando já expirado o prazo regulamentar de validade do respectivo concurso público, regido pelo Edital 11/2011. A prorrogação excepcional se deu por força de ordem judicial, então proferida em caráter liminar, na Ação Civil Pública (ACP) 0001035-92-2013-5-10-0015, em curso na Justiça do Trabalho.
3.	Instruindo o feito, a Secretaria de Fiscalização de Pessoal (Sefip) , na linha de inúmeros precedentes de ambas as Câmaras desta Corte, sugere a negativa de registro das admissões, sem prejuízo de deixar assente que seus efeitos permanecem resguardados enquanto subsistente a sentença judicial que estendeu o prazo de validade do certame.
4.	O Ministério Público, em parecer subscrito pelo Procurador Marinus Eduardo de Vries Marsico, diverge da unidade técnica, posicionando-se favoravelmente ao registro dos atos. Para o parquet,
a) ao limitar-se a 'negar registro', o Tribunal deixa de se manifestar sobre a legalidade ou ilegalidade das admissões, o que implica em 'atentar não apenas ao princípio da motivação, à teoria dos motivos determinantes, mas também aos princípios do contraditório e da ampla defesa, pois submete os interessados sujeitos a um juízo arbitrário, sem fundamentação ou motivação que possa ser recorrida ou contraditada';
b) a hipótese dos autos não encerra inconstitucionalidade, uma vez que as admissões foram realizadas dentro do prazo máximo de validade dos concursos admitido pela Carta (quatro anos) ;
c) 'não são tão raros os casos em que um candidato batalha na justiça durante anos para obter enfim o direito à nomeação para um cargo público que estava sendo negado pela Administração. Nesses casos, não importa o fato de o prazo de validade do concurso prestado pelo interessado ter vencido, pois pressupõe-se uma suspensão da condição resolutiva da validade do concurso, no caso, o prazo previsto em edital. Tal presunção se faz necessária para se garantir o direito pleiteado, e dar efetividade à sentença judicial proferida';
d) o registro do ato pelo TCU não produz efeito de 'coisa julgada administrativa', não impedindo, por exemplo, ulterior pedido de exoneração ou demissão decorrente de processo administrativo disciplinar.
5.	Na sessão de 11/3/2020, a eminente Ministra Ana Arraes, relatora do feito, apresentou voto acompanhando as conclusões do parquet.
6.	Com as vênias de estilo, permito-me dissentir de Sua Excelência.
7.	De plano, observo que a proposta oferecida pela unidade técnica não é imotivada ou arbitrária. Na realidade, os fundamentos da negativa de registro estão expressa e inequivocamente indicados na instrução, o que se faz mediante transcrição do voto condutor do Acórdão 3503/2016-TCU-Primeira Câmara, apontado como precedente. Reproduzo o trecho (peça 14, item 10; destaques acrescentados) :
'10. Para melhor elucidação, trazemos à colação trechos do Voto condutor do citado Acórdão 3503/2016-TCU-Primeira Câmara, de relatoria do Ministro Benjamin Zymler, cuja sessão ocorreu em 31/05/2016:   
'10. Afora a inusitada indefinição quanto ao termo final do prazo de validade do concurso de 2011, chama especial atenção, no caso, a generalidade e a abrangência da sentença, que não especificou o quantitativo de empregos públicos ocupados de forma supostamente irregular e tampouco delimitou as dependências da ECT em que a falha teria ocorrido. Assim, mesmo unidades sem nenhum contrato temporário em vigor estão, pelo menos até o trânsito em julgado da deliberação, impedidas de selecionar empregados efetivos por meio de um novo certame, apenas podendo admitir os candidatos integrantes do chamado cadastro de reserva, aprovados, como dito, no concurso já há muito expirado.
11. Em tais circunstâncias, considero de todo imprópria a emissão de juízo de legalidade relativamente a essas contratações.
12. Aliás, seria incongruente emitir um tal juízo de legalidade, ordenando o registro das admissões, e, em paralelo, orientar a estatal a promover 'automaticamente' o desligamento dos empregados, 'com efeitos ex tunc', na hipótese de revogação da ordem judicial, como ora sugere o Ministério Público. 
13. De fato, uma vez registrados os atos, seria defeso à origem, mesmo na hipótese de reforma da sentença trabalhista, desconstituí-los unilateralmente. É que, tratando-se de atos complexos, também o TCU teria de participar do eventual desfazimento das admissões, consoante pacífica jurisprudência do Supremo Tribunal Federal (STF) , talhada em sua súmula nº 6:
'A revogação ou anulação, pelo Poder Executivo, de aposentadoria, ou qualquer outro ato aprovado pelo Tribunal de Contas, não produz efeitos antes de aprovada por aquele Tribunal, ressalvada a competência revisora do Judiciário.'
14. Entendimento semelhante, vale dizer, encontra-se na súmula 199 desta Corte: 
'Salvo por sua determinação, não podem ser cancelados pela autoridade administrativa concedente os atos originários ou de alterações, relativos a aposentadoria, reformas e pensões, já registrados pelo Tribunal de Contas, ao apreciar-lhes a legalidade, no uso da sua competência constitucional.''
8.	Eis aí a precisa declinação das razões para a negativa de registro propugnada pela Sefip, bem assim para as deliberações do Tribunal proferidas no mesmo sentido.
9.	Aliás, nesse ponto, creio não ser demasiado esclarecer que as fórmulas dispositivas 'considerar ilegal e negar registro' e 'negar registro' - a exemplo do que se dá, noutro sentido, com 'considerar legal e deferir o registro' e 'deferir o registro' - são absolutamente equivalentes em seu significado e em seus efeitos. É que a finalidade última da apreciação dos atos complexos de pessoal pelas Cortes de Contas é o aperfeiçoamento (hipótese de registro) ou o desfazimento desses atos (hipótese de negativa de registro) , de modo que o elemento essencial da parte dispositiva das deliberações da espécie é a prescrição - ou o juízo - quanto ao registro propriamente dito. A mera omissão do preâmbulo 'considerar ilegal' não torna a segunda fórmula imotivada, assim como sua presença, por si só, não torna a primeira motivada. Em ambos os casos, a existência ou não de fundamentação deve ser aferida no trecho dedicado à análise da matéria, e não na parte dispositiva da decisão.  
10. Relativamente à ilação de que qualquer concurso público pode ser estendido por até quatro anos, não a tenho como a melhor exegese do texto constitucional:
'Art. 37. A administração pública direta e indireta de qualquer dos Poderes da União, dos Estados, do Distrito Federal e dos Municípios obedecerá aos princípios de legalidade, impessoalidade, moralidade, publicidade e eficiência e, também, ao seguinte: 
............................................................................................................................................
III - o prazo de validade do concurso público será de até dois anos, prorrogável uma vez, por igual período;
IV - durante o prazo improrrogável previsto no edital de convocação, aquele aprovado em concurso público de provas ou de provas e títulos será convocado com prioridade sobre novos concursados para assumir cargo ou emprego, na carreira' (grifei) .
11. A meu ver, parece certo que a expressão 'igual período', presente no inciso III, refere-se ao prazo inicial de validade do concurso, que poderá ser de 'até dois anos'. Destarte, se o prazo original for de seis meses, por exemplo, este será, na exata dicção da Carta, 'prorrogável uma vez, por igual período', a saber, outros seis meses, totalizando doze meses. Tal compreensão é reforçada pela disposição do inciso IV, onde se alude ao 'prazo improrrogável previsto no edital de convocação'. Logo, no mesmo exemplo, qualquer convocação efetuada após o decurso do prazo de doze meses contado a partir da homologação do certame - 'prazo improrrogável' - será ofensiva à Constituição. 
12. O concurso realizado pela ECT em 2011 teve seu prazo inicial de validade expirado em 29/7/2012; com a prorrogação, estendeu-se até 29/7/2013. Como todas as admissões aqui tratadas ocorreram em 2014, todas se deram, nesse particular, em desconformidade com o preceito constitucional.
13. Ainda nesse quesito, também se faz pertinente consignar que a sentença proferida na ACP 0001035-92-2013-5-10-0015, ora discutida, é substancialmente distinta daquelas outras decisões judiciais referidas pelo ilustre Procurador, as quais por vezes implicam - em caráter incidental - a suspensão casuística da validade de concursos públicos.
14. De fato, na ACP em tela, a Justiça do Trabalho não determinou objetivamente a contratação de nenhum candidato em específico, tampouco indicou o quantitativo de vagas reservadas no certame e muito menos as qualificou: antes, simplesmente estendeu o prazo de validade 'até que se alcance o número de contratações necessárias, de forma a reduzir as contratações temporárias às situações efetivamente emergenciais e de duração reduzida' (cf. sentença de primeiro grau proferida em 19/11/2014) .
15. Isso se deu porque o Ministério Público do Trabalho, autor da ação, deixou de indicar os empregos públicos ocupados de forma supostamente irregular e até mesmo de discriminar as dependências dos Correios em que a falha teria se verificado. De acordo com a sentença, a própria estatal deveria se incumbir de realizar um 'estudo de dimensionamento do seu quadro de pessoal'.
16. Ocorre, todavia, que a ECT não reconhece a existência em seus quadros de contratações de pessoal efetuadas em desconformidade com a legislação de regência. Antes, tem reiteradamente argumentado em juízo (cf. voto que sustenta a sentença de segundo grau proferida em 1/6/2016) :
'que não há prova da existência de vagas efetivas sendo ocupadas por trabalhadores temporários, até porque inexistentes postos efetivos vagos; 
que se utiliza da contratação de mão de obra temporária conforme os requisitos legais, considerando as diversas situações sazonais de acréscimo extraordinário de serviços que enfrenta; 
que, levando-se em conta o seu atual quadro efetivo - de aproximadamente 120 mil trabalhadores -, as férias e afastamentos destes já seria suficiente para justificar a contratação de mão de obra temporária, a fim de manter contínua e eficiente a prestação de serviços da demandada; 
que a coexistência de contratos de mão de obra temporária e de concursos vigentes não revela, por si só, a preterição alegada pelo autor; 
que o processo de concretização de vagas efetivas no âmbito da ECT é complexo e demorado, pois dependente da anuência de órgãos externos à demandada; 
que a condenação quanto a efetuar estudo de dimensionamento de pessoal e, a partir deste, proceder a convocação de aprovados em concurso público, tem caráter subjetivo e abstrato e adentra na gestão da ECT, ultrapassando a função jurisdicional, que se restringiria ao exame da legalidade dos atos administrativos no caso concreto'.
17. Portanto, o que se tem, concretamente, é um concurso público cuja vigência, em sua plenitude, já se estende por nove anos, sem nenhum sinal de solução no horizonte.
18. Nessas circunstâncias, como afirmei no precedente reproduzido na instrução da unidade técnica, considero de todo imprópria a emissão de juízo de legalidade relativamente às contratações realizadas posteriormente à expiração do prazo improrrogável do concurso público.
19. Tal compreensão, cumpre anotar, encontra respaldo inclusive na jurisprudência do Superior Tribunal de Justiça (STJ) , como ilustra a decisão proferida no RMS 39236:
Ementa
'RECURSO EM MANDADO DE SEGURANÇA. ADMINISTRATIVO. CONCURSO PÚBLICO. NÃO NOMEAÇÃO DE CANDIDATOS APROVADOS. DECADÊNCIA. TERMO INICIAL. TÉRMINO DO PRAZO DE VALIDADE DO CONCURSO. PRORROGAÇÃO DO PRAZO DE VALIDADE. PREVISÃO EDITALÍCIA. ATO DISCRICIONÁRIO.
1. Cuida-se, na origem, de mandado de segurança impetrado contra ato do Governador do Estado de Goiás consubstanciado na omissão da Administração Pública em proceder as nomeações dos impetrantes, regularmente aprovados no cadastro de reserva do concurso público realizado pela AGANP - Agência Goiana de Administração e Negócios Públicos para provimento dos cargos de Assistente de Gestor Administrativo - Área Geral, em detrimento da existência de vagas, para as quais, foram contratados servidores comissionados e temporários e ainda por preterição da ordem classificatória.
2. A jurisprudência esta Corte Superior é pacífica no sentido de que o termo inicial para a contagem do prazo decadencial do mandado de segurança contra a ausência de nomeação de candidato aprovado em concurso público é a data do término do prazo de validade do certame. 
3. No presente caso, a publicação da homologação do certame ocorreu em 24.4.2006. O edital (item 103) que normatizou o concurso público para o referido cargo dispôs que o prazo de validade seria de um ano, a contar da data da publicação da homologação do resultado final, podendo ser prorrogado por igual período. O prazo de validade foi prorrogado até 24.4.2008. A presente ação mandamental só foi impetrada em 15.4.2011 (fl. 2, e-STJ) , ou seja, após o prazo de 120 dias.
4. O argumento de que não há que se falar em decadência pois o concurso estaria válido até os dias de hoje, em razão de decisão judicial que prorrogou indefinidamente a validade do concurso, não prospera.
5. A prorrogação, por prazo indefinido, da validade do concurso, é vedada pela regra do art. 37, inciso III, da Constituição Federal. Dessa forma, a prorrogação do prazo de validade do concurso público não poderia ser fixada fora da previsão do edital que determinou que o prazo de validade seria de um ano, prorrogável por igual período. Até porque 'a prorrogação do prazo de validade do concurso público é faculdade outorgada à Administração, exercida segundo critérios de conveniência e oportunidade, os quais não estão suscetíveis de exame pelo Poder Judiciário' (AgRg no RMS 30.641/MT, Rel. Ministro GILSON DIPP, QUINTA TURMA, julgado em 07/02/2012, DJe 14/02/2012) .
6. Recurso ordinário não provido' (, Rel. Ministro Mauro Campbell Marques, Segunda Turma, julgado em 13/11/2012, DJe 21/11/2012) .
20. Do voto condutor desse acórdão, colhe-se a informação de que o imbróglio teve início com uma ação civil pública proposta pelo Ministério Público de Goiás denunciando, no âmbito da AGANP, 'preterição na ordem classificatória durante o interregno de eficácia do concurso, materializada pela contratação de pessoal em caráter precário (comissionados e temporários) para o desempenho de serviços afetos às funções atribuídas ao cargo público de provimento efetivo'. Na sequência, foi exarada decisão judicial estendendo o prazo de validade do certame por tempo indefinido, situação, como se vê, notavelmente parecida com a verificada no presente processo.
21. Sem embargo, quanto às consequências de um eventual registro dos atos pelo Tribunal, jamais cogitei, como sugere o parquet, de 'coisa julgada administrativa' ou de impedimento para a ulterior exoneração ou demissão dos empregados. O que efetivamente afirmei é aquilo que a unidade técnica transcreveu na instrução, reproduzido no item 7 deste voto revisor. Repito (grifos acrescidos) :
'12. Aliás, seria incongruente emitir um tal juízo de legalidade, ordenando o registro das admissões, e, em paralelo, orientar a estatal a promover 'automaticamente' o desligamento dos empregados, 'com efeitos ex tunc', na hipótese de revogação da ordem judicial, como ora sugere o Ministério Público. 
13. De fato, uma vez registrados os atos, seria defeso à origem, mesmo na hipótese de reforma da sentença trabalhista, desconstituí-los unilateralmente. É que, tratando-se de atos complexos, também o TCU teria de participar do eventual desfazimento das admissões, consoante pacífica jurisprudência do Supremo Tribunal Federal (STF) , talhada em sua súmula nº 6:
'A revogação ou anulação, pelo Poder Executivo, de aposentadoria, ou qualquer outro ato aprovado pelo Tribunal de Contas, não produz efeitos antes de aprovada por aquele Tribunal, ressalvada a competência revisora do Judiciário.'
14. Entendimento semelhante, vale dizer, encontra-se na súmula 199 desta Corte: 
'Salvo por sua determinação, não podem ser cancelados pela autoridade administrativa concedente os atos originários ou de alterações, relativos a aposentadoria, reformas e pensões, já registrados pelo Tribunal de Contas, ao apreciar-lhes a legalidade, no uso da sua competência constitucional.''
22. Ora, se o ato é complexo, requerendo para sua formação o concurso do órgão de origem e desta Corte de Contas, não há como conceber que, para sua desconstituição administrativa, com efeitos ex tunc, a participação do TCU seja prescindível.
23. Logo, a se deferir o registro dos atos com base na inquinada decisão judicial, sua eventual desconstituição igualmente requererá a prévia retirada do registro, sob pena de se assentar, ainda que tacitamente, a absoluta inocuidade do instituto.
24. O indeferimento do registro, por outro lado, a par de não criar nenhum embaraço à plena eficácia do provimento jurisdicional, previne - na hipótese de revogação desse provimento - embaraços desnecessários no plano administrativo para o restabelecimento do status quo ante.
25. Recentemente, este Colegiado se deparou com uma situação que bem ilustra os percalços por vezes associados ao registro de atos de admissão vinculados a decisões judiciais. No caso, o Senado Federal admitiu uma servidora com base em provimento judicial mais tarde tornado sem efeito. A apelação da interessada ainda não foi apreciada pelo Judiciário. Ocorre que o TCU efetuou o registro do ato, num primeiro momento. Interpelado pelo Ministério Público Federal sobre a manutenção da servidora em seus quadros, a despeito da desconstituição da sentença que de início lhe fora favorável, o Senado argumentou que, em face do registro pelo TCU, não poderia afastar a interessada. Diante da iminente expiração do prazo para a revisão de ofício da admissão, o Tribunal se viu compelido a cancelar o registro inicial e determinar o sobrestamento do feito até o advento de decisão judicial definitiva sobre a questão (v. Acórdão 2079/2019-TCU-Plenário) .
26. Por fim, faço breve menção a duas recentes decisões do Supremo Tribunal Federal que, segundo entendo, corroboram a solução sugerida pela Sefip.
27. A primeira é a tese de repercussão geral fixada no RE 636.653:
'Em atenção aos princípios da segurança jurídica e da confiança legítima, os Tribunais de Contas estão sujeitos ao prazo de 5 anos para o julgamento da legalidade do ato de concessão inicial de aposentadoria, reforma ou pensão, a contar da chegada do processo à respectiva Corte de Contas' (rel. Ministro Gilmar Mendes; julgado em 19/2/2020) .
28. Com isso, tem-se que, se é temerário, de um lado, registrar atos de pessoal com respaldo em decisões judiciais passíveis de modificação, de outro, doravante, aguardar o respectivo trânsito em julgado pode mesmo inviabilizar a manifestação tempestiva do Tribunal sobre o assunto. No caso destes autos, por exemplo, o processo judicial já se arrasta há sete anos sem decisão definitiva, prazo já bem superior àquele estipulado pelo STF para o pronunciamento desta Casa. 
29. A segunda menção é à tese fixada, também em regime de repercussão geral, no RE 960.429:
'Compete à Justiça comum processar e julgar controvérsias relacionadas à fase pré-contratual de seleção e de admissão de pessoal e eventual nulidade do certame em face da Administração Pública, direta e indireta, nas hipóteses em que adotado o regime celetista de contratação de pessoal' (rel. Ministro Gilmar Mendes; julgado em 5/3/2020) .
30. Fixada, pois, a competência exclusiva da Justiça Federal nas causas envolvendo concursos públicos para contratação de pessoal pelas empresas estatais, é bastante provável que a sentença trabalhista proferida na Ação Civil Pública 0001035-92-2013-5-10-0015 - como dito, ainda não transitada em julgado - em algum momento venha a ser desconstituída, o que implicará a necessidade de o TCU, caso proceda ao registro dos atos tratados neste processo, ter de revisitar o tema para retirar o registro.
31. Lembro, de passagem, que a existência de decisão judicial na gênese de ato administrativo não impõe, necessariamente, seu registro pelo TCU. O ponto, inclusive, já foi abordado pelo STF, como na apreciação do MS 23.665-DF, quando o Ministro Maurício Corrêa, em voto acolhido à unanimidade pelo plenário da Corte Constitucional, anotou:
' (...) o Tribunal de Contas pode negar o registro de atos de aposentadoria, ainda quando objeto de decisões originárias de juízes ou tribunais, salvo aquelas em que for parte e que tenham como finalidade específica o registro respectivo."
32. Em tempo, tendo a eminente Ministra Ana Arraes manifestado sua concordância, no caso concreto, com a essência do encaminhamenho aqui defendido, nada tenho a objetar quanto à adoção da fórmula "considerar ilegais e negar registro aos atos", ora sugerida por Sua Excelência."  (grifou-se) 
5.	O TCU pode incorporar, então, o atual parecer da unidade técnica a estas razões de decidir.
6.	De todo modo, como a mencionada ação civil pública ainda não teria transitado em julgado, o TCU pode enviar a subsequente determinação para a ECT promover o acompanhamento da decisão final a ser proferida pelo Poder Judiciário no âmbito do correspondente processo judicial.
7.	Diante, enfim, da entrada dos aludidos atos no TCU há menos de 5 anos, não seria necessária a prévia oitiva dos interessados, estando esse entendimento em plena consonância com a jurisprudência do STF (v.g.: MS-25.116 e MS-25.403) e com a exceção prevista na Súmula Vinculante nº 3 do STF, além de estar em sintonia com a jurisprudência do TCU (v.g.: Acórdão 587/2011-TCU-Plenário, entre outros) .
8.	O TCU deve assinalar a ilegalidade, portanto, dos aludidos atos de admissão, negando-lhes os respectivo registros, sem prejuízo de determinar que o órgão de origem promova o devido acompanhamento sobre o futuro desfecho das correspondentes ações judiciais.
Ante o exposto, pugno pela prolação do Acórdão ora submetido a este Colegiado.
TCU, Sala das Sessões, em tagDataSessao.
Ministro-Substituto ANDRÉ LUÍS DE CARVALHO 
Relator